臺灣臺北地方法院刑事判決　　　　　 99年度交簡上字第192號
上　訴　人　臺灣臺北地方法院檢察署檢察官
被　告　即
上　訴　人　沈昌明
上列被告因過失傷害案件，經檢察官聲請以簡易判決處刑（ 99
年度調偵字第676號），經本院簡易庭於中華民國99年8月6日以
99年度店交簡字第285號逕以簡易判決處刑，檢察官及被告不服
，均提起上訴，本院管轄之第二審合議庭改適用通常程序審理，
並自為第一審判決如下：
    主  文
原判決撤銷。
沈昌明無罪。
    理  由
一、本件公訴意旨略以：被告沈昌明於民國98年4月29日19時25
    分許，駕駛車牌號碼為RE-6737號自用小客車，沿臺北縣新
    店市○○路東向西往復興路方向行駛，行經臺北縣新店市○
    ○路、復興路口右轉彎時，本應注意轉彎車應讓直行車先行
    ，且汽車行駛時，駕駛人應注意保持兩車併行之間隔，並隨
    時採取必要之安全措施，以避免發生碰撞之危險，而依當時
    之情形，亦無不能注意之情事，竟於行經上開路口右轉彎時
    ，疏未注意與其右方同向併行車輛保持安全距離及間隔，復
    貿然搶先逕行右轉，因而撞擊右方同向併行由陳美玉所騎乘
    之DSX-375號輕型機車，致陳美玉人車倒地，受有左側骨頸
    閉鎖性骨折之傷害。案經被害人提出告訴，因認被告涉犯刑
    法第284條第1項前段之過失傷害罪嫌等語。
二、按犯罪事實應依證據認定之，無證據不得認定犯罪事實；又
    不能證明被告犯罪者，應諭知無罪之判決，刑事訴訟法第15
    4條第2項、第301條第1項分別定有明文。又事實之認定，應
    憑證據，如未能發現相當證據，或證據不足以證明，自不能
    以推測或擬制之方法，為裁判基礎；且認定犯罪事實所憑之
    證據，雖不以直接證據為限，間接證據亦包括在內，然而無
    論直接證據或間接證據，其為訴訟上之證明，須於通常一般
    之人均不致有所懷疑，而得確信其為真實之程度者，始得據
    為有罪之認定，倘其證明尚未達到此一程度，仍有合理之懷
    疑存在而無從使事實審法院得有罪之確信時，即應由法院為
    諭知被告無罪之判決（最高法院40年台上字第86號、76年台
    上字第4986號判例要旨可資參照）。
三、檢察官認被告涉犯上開過失傷害罪嫌，無非以被告於前揭時
    、地，駕駛上開自用小客車轉彎時，未注意轉彎車應讓直行
    車先行，貿然右轉，適告訴人陳美玉駕駛輕型機車行駛於右
    側欲直行，因而發生擦撞，致告訴人受有前揭傷害為主要論
    據。訊之被告固坦承有於前揭時、地，駕駛該自用小客車與
    告訴人所駕駛該機車發生擦撞，告訴人因而受有前揭傷害之
    事實，惟堅決否認有何過失傷害犯行，辯稱：本件伊並沒有
    過失，伊是正常右轉，係告訴人佔用專屬右轉道等語。本院
    經查：
  (一)被告有於98年4月29日晚上7時25分許，駕駛車牌號碼為RE-6
    737號之自用小客車，沿臺北縣新店市○○路由東往西方向
    行駛，行至臺北縣新店市○○路與復興路口時，右轉復興路
    口之際，適陳美玉騎乘車牌號碼為DSX-375號輕型機車亦行
    駛至該處，被告所駕自小客車因而與告訴人所騎乘機車發生
    碰撞，告訴人因而人車倒地，並受有左側骨閉鎖性骨折之傷
    害等情，業據被告供述在卷，核與告訴人指述相符，此外復
    有道路交通事故調查報告表、財團法人佛教慈濟醫院台北分
    院所出具之診斷證明書各1紙及臺北縣政府警察局新店分局
    道路交通事故照片黏貼紀錄表共4紙在卷足憑，此部分之事
    實堪信屬實。
  (二)然被告就上開交通事故之發生是否具有轉彎車未禮讓直行車
    先行之過失乙節，茲說明如下：
  (1)按設有左右轉彎專用車道之交岔路口，直行車不得占用轉彎
    專用車道，道路交通安全規則第98條第2項定有明文。又「
    指向線，用以指示車輛行駛方向，以白色箭頭劃設於車道上
    。本標線係設於交岔路口方向專用車道上與禁止變換車道線
    配合使用時，車輛須循序前進，並於進入交岔路口後遵照所
    指方向行駛。本標線之式樣，依其目的規定如左：一指示直
    行：直線箭頭。二指示轉彎：弧形箭頭。三指示直行與轉彎
    ：直線與弧形合併之分岔箭頭。四指示轉出車道：弧形虛線
    箭頭」，亦為道路交通標誌標線號誌設置規則第188條所明
    定。查本件交通事故係發生於臺北縣新店市○○路與復興路
    交叉口內，被告之行車方向為沿臺北縣新店市○○路東往西
    方向，並在該交叉路口右轉復興路，而告訴人之行車方向則
    為沿臺北縣新店市○○路由東往西方向直行，其二人均係行
    駛於臺北縣新店市○○路東往西方向之最外側車道等情，業
    據被告供述在卷，核與告訴人指述相符。又臺北縣新店市○
    ○路由東往西方向行駛在接近該路與復興路之交岔路即停止
    線之前，在該外側車道路面上劃設有朝右之白色弧形箭頭標
    示即右轉彎指向線，該車道與中間車道間，於本案發生之際
    係劃設有表示禁止雙邊變換車道之雙白實線，此亦有臺北縣
    政府警察局於99年7月6日以北縣警交字第0990102411號函檢
    送之道路交通事故調查報告表及於案發當日所拍攝之現場照
    片附卷可稽（附於99年度調偵字第676號卷第31頁），且證
    人即臺北縣板橋市臺北縣政府警察局交通警察大隊隊長於偵
    查中亦證稱：「我於99年6月26日21時30分許到現場看過，
    車道有更改過，原來的右轉專用道是雙白實線」等語明確，
    是足徵於本件案發之際，該路段於中間直行車道與外側右轉
    車道間確係以雙白實線相分隔。是依該路段路面標線之指示
    ，該外側車道為僅供右轉通行之專用車道乙節，堪予認定。
    換言之，在該交岔路口前行駛於該僅供右轉通行之外側車道
    之車輛，即須循序前進，並於進入交岔路口後遵照所指弧形
    箭頭指向線指示方向右轉行駛。而告訴人係擬繼續直行中正
    路後，再左轉復興路乙節，業據告訴人自承在卷，是堪認告
    訴人於行經該交岔路口時確有直行車占用右轉彎專用車道之
    違規行為甚明。
  (2)再觀諸道路交通事故現場圖及現場照片，於事故發生後，被
    告所駕自用小客車及告訴人所騎機車後方並無煞車痕、刮地
    痕，足認被告當時車速確實不快，其於警詢時供述當時車速
    速約30公里乙節為可採信。而依卷附道路交通事故調查報告
    表，現場遺留刮地痕之起始點已位於復興路口，再觀諸卷附
    現場照片（附於99年度調偵字第676號卷第32頁背面），被
    告所駕駛小客車，係於該車之右後方車門處，有明顯之平行
    擦痕，是本件擦撞點應係在被告所駕自小客車之右側車門處
    ，是綜合上情以觀，足徵本件應係被告所駕自小客車，於斯
    時車頭應已轉向復興路，告訴人自後方駛來，致所騎機車車
    頭處擦撞被告所駕自小客車右後側車門甚明。雖告訴人於本
    院審理時指稱：係被告所駕自小客車車頭撞擊其所騎乘機車
    之車頭云云，然告訴人於案發當日晚上9時許，亦即據案發
    時間尚未逾2小時，衡以常情應係記憶最清晰之際，在新店
    慈濟醫院，於警方詢問案發經過為何時，已答稱：「當行至
    肇事地點時，前方一部個小客車突然右轉，我閃避不及，前
    車頭及該車右側車身」等語明確（詳見99年度調偵字第676
    號卷第29頁），是告訴人於本院審理時所為之前開陳述，非
    但與其先前所述有所出入，且其嗣於本院審理時所述，又與
    客觀卷證不符，是其就此部分之指述，自不足採信。
  (3)至本件經本院依職權送請北市行車事故鑑定委員會鑑定，該
    會鑑定意見認被告有駕駛自小客車行經行車管制號誌綠燈交
    岔路口，右轉彎車未讓直行車先行，為肇事主因等語，惟按
    汽車行駛至交岔路口，其行進、轉彎應依之規定，道路交通
    交通安全規則第102條定有明文，同條第1項第7款「轉彎車
    應禮讓直行車先行」之規定，應係適用不同行車方向或不同
    車道之行駛情形；至如汽車係於同一車道行駛，則其前後車
    之行車秩序，應係遵守同規則第94條第1項之規定，此業經
    交通部分於98年2月5日、98年7月3日分以交路字第09800174
    07號080040138號函示在案，本件被告與告訴人係於同一車
    道同向行駛，已如前述，依上開說明，自無轉彎車應禮讓直
    行車先行此項注意義務之適用甚明，然北市行車事故鑑定委
    員會鑑定竟逕以此認被告有過失，是北市行車事故鑑定委員
    會之鑑定報告既有上開違誤之處，是關於此部分之鑑定意見
    ，本院不予採用，亦併此敘明之。
四、綜上所述，被告駕駛自用小客車雖有於上開交岔路口右轉時
    ，與告訴人騎乘之機車發生碰撞，致告訴人受傷之事實，惟
    被告既係行駛在告訴人之前方，且在右轉彎專用車道內右轉
    ，又其車頭應已朝向復興路，則其於轉彎時遭後方告訴人所
    騎機車自其右後方撞及，自屬不可歸責，該結果之發生，顯
    係告訴人之過失所致，要難令被告負過失傷害罪責。
五、此外，復查無其他積極證據足認被告有何過失傷害犯嫌，是
    檢察官所舉事證，尚不足以證明被告犯罪，揆諸前揭說明，
    應諭知被告無罪之判決。
六、撤銷改判理由：
  (一)原審認被告確有檢察官起訴書所指之犯行，逕以簡易判決處
    刑，並依刑法第284條第1項前段之規定對被告論罪科刑，尚
    有未洽。檢察官以本案係被告之過失，被害人迄今仍殘留左
    肩關節活動障礙，左手臂上舉困難，應屬重傷害，被告所犯
    應係刑法第278條第1項之重傷害罪嫌及被告尚未與告訴人達
    成和解，犯後態度不佳，毫無悔意為由提起上訴，為無理由
    。至被告上訴主張無罪，為有理由。是原判決既有前開可議
    之處，即屬無可維持，應由本院予以撤銷改判，而為被告無
    罪之諭知。
  (二)又被告應諭知無罪之判決，業如前述，故本件不得逕以簡易
    判決處刑，應由本院改適用通常程序審理，並自為第一審判
    決。
據上論斷，應依刑事訴訟法第455條之1第1項、第3項、第369 條
第1項前段、第364條、第452條、第301條第1項，判決如主文。
中    華    民    國   100    年    7     月    29    日
       刑事第二十庭  審判長法  官   郭惠玲
                           法  官   呂政燁
                           法  官   柯姿佐
以上正本證明與原本無異。
如不服本判決應於收受送達後10日內向本院提出上訴書狀，並應
敘述具體理由；其未敘述上訴理由者，應於上訴期間屆滿後20日
內向本院補提理由書（均須按他造當事人之人數附繕本）「切勿
逕送上級法院」。告訴人或被害人如對於本判決不服者，應具備
理由請求檢察官上訴，其上訴期間之計算係以檢察官收受判決正
本之日期為準。
                           書記官   劉穗筠
中    華    民    國   100    年    7     月    29    日